【裁判字號】    91,重訴,2335
【裁判日期】    920411
【裁判案由】    給付租金等
【裁判全文】
臺灣臺北地方法院民事判決  九十一年度重訴字第二三三五號
    原      告  甲○○
    訴訟代理人  胡文英律師
                卓忠三律師
    被      告  乙○○
    訴訟代理人  高瑞錚律師
                陳在源律師
右當事人間請求給付租金等事件，本院判決如左：
    主      文
被告應與原告就坐落台北縣坪林鄉  ○○段  魚堀小段四二五─二地號土地，面積六
七一四平方公尺，共同簽訂租佃期間六年，自民國九十二年一月一日起至民國九十七
年十二月三十一日止，每年租額稻穀九百六十三台斤之耕地租約，並向台北縣坪林鄉
公所辦理登記（格式如附件）。
原告其餘之訴駁回。
訴訟費用由被告負擔百分之一，餘由原告負擔。
原告假執行之聲請駁回。
    事      實
甲、原告方面：
一、聲明：
（一）被告應給付原告新台幣（下同）四百四十八萬八千零二十元，及自本件起訴狀
      繕本送達之翌日起至清償日止，按年息百分之五計算之利息。
（二）被告應與原告就坐落台北縣坪林鄉  ○○段  魚堀小段四二五─二地號土地，
      面積六七一四平方公尺（下簡稱系爭土地），共同簽訂租佃期間六年，自九十
      二年一月一日起，至九十八年十二月三十一日止，每年租金九十一萬零三百四
      十二元八角六分之耕地租約，並向台北縣坪林鄉公所辦理登記（格式如附件）
      。
（三）第一項請求，願供擔保請准宣告假執行。
二、陳述：
（一）本件為租佃爭議事件，依耕地三七五減租條例第二十六條規定，應先由當地鄉
      公所耕租佃委員會調解，本案因欠缺租賃契約正本，台北縣坪林鄉公所拒絕受
      理，爰直接提起本訴。
（二）被告就系爭土地有耕作事實，且兩造間就系爭土地存有不定期租賃關係等情，
      業據本院八十七年度店簡民字第四○五號、八十七年度簡上字第四八七號請求
      拆屋還地判決確定在案，故原告基於租賃關係自對被告享有租金給付請求權。
      於上開訴訟中，訴外人即被告之子鄭國明、鄭添福曾主張以每台斤三千五百元
      之茶葉代替租金給付原告等語，並為法院採為判決基礎，依此為標準計算五年
      之租金為四百五十五萬一千七百十四元（計算方法如附表），然被告未完全給
      付，扣除被告已支付之部分租金，被告尚應給付原告四百四十八萬八千零二十
      元及法定遲延利息。
（三）被告於二十八年間，簽訂「土地賃貸借契約書」，向訴外人即原告之父陳巖承
      租系爭土地，從事耕作至今，陳巖於四十年間死亡，系爭土地由原告繼承，又
      被告於五十六年一月一日擅自簽訂私有耕地租約，期間至六十一年十二月三十
      一日止，兩造即未再正式訂約，時隔三十年，兩造間租佃關係，存有瑕疵，自
      應依循法律判決，以便補正。爰依耕地三七五減租條例第六條第一項，請求被
      告協同辦理租約登記，如訴之聲明第二項所示。租額部分，因系爭土地已改種
      茶葉為主要作物，租額應隨同變更，且以被告於另案判決中所自認者（即每年
      租金為九十一萬三百四十二元八角六分）為依據。
（四）自耕地三七五減租條例施行後，未約定耕地租佃期間者，應依次按六年定之，
      已無不定期限之耕地租賃存在。又民法第四百五十一條規定，於租佃爭議事件
      中雖仍適用之，但耕地三七五減租條例第五條既規定耕地租賃期間不得少於六
      年，則租賃期限屆滿後，承租人仍為租賃物之使用收益，而出租人不即表示反
      對之意思者，應解為以六年期限繼續租約。兩造原定租約之租期屆滿日為六十
      一年十二月三十一日，依次按六年計算租期，最後屆滿日應為九十一年十二月
      三十一日，故新租約之租期應自九十二年一月一日重新起算，至九十七年十二
      月三十一日止。被告所辯兩造之耕地租賃為不定期限之契約一節，顯不可採。
三、證據：提出土地賃貸借契約書影本、除戶戶籍謄本、土地登記謄本、台灣省台北
    縣私有耕地租約影本、本院新店簡易庭八十七年度店簡民字第四○五號宣示判決
    筆錄影本、本院八十七年度簡上字第四八七號判決影本、台北縣坪林鄉公所九十
    年五月三十日（九十）北坪農供字第五七八號函影本、九十一年八月七日北縣坪
    民政字第○九一○○○七三六六號函影本、耕地三七五租約訂立登記申請書例稿
    、台灣省台北縣私有租約例稿影本等件為證。
乙、被告方面：
一、聲明：
（一）原告之訴及假執行之聲請均駁回。
（二）如受不利之判決，願供擔保請准宣告免為假執行。
二、陳述：
（一）依耕地三七五減租條例第二十六條：「出租人與承租人間因耕地租佃發生爭議
      時，應由當地鄉（鎮、市、區）公所耕地租佃委員會調解；調解不成立者，應
      由直轄市或縣（市）政府耕地租佃委員會調處；不服調處者，由直轄市或縣（
      市）政府耕地租佃委員會移送該管司法機關，司法機關應即迅予處理。並免收
      裁判費用。前項爭議案件非經調解、調處，不得起訴；經調解、調處成立者，
      由直轄市或縣（市）政府耕地租佃委員會給予書面證明。」之規定，因租佃爭
      議聲請調解，原不以提出租約書正本為要件，兩造就系爭耕地存有租佃關係，
      原告於提起本件訴訟前，因本件爭議聲請調解，台北縣坪林鄉公所竟違法拒予
      受理，在此情形，原告自應逕為補正請領既有租約書重新聲請，或針對是項駁
      回聲請處分提起訴願以為救濟，其竟捨此不為，率即提起本訴，程序上自有未
      合。
（二）查系爭土地於二十八年起即由被告向原告之父陳巖承租耕地作，租期原至四十
      年十一月末日止，嗣耕地租約期滿，出租人未申請終止租約，而承租人有繼續
      耕作之事實，故被告先後於五十年及五十六年依法就系爭土地向台北縣坪林鄉
      公所申請續租登記，兩度獲准續租至六十一年十二月三十一日止，又上開租約
      於六十一年十二月三十一日租期屆滿後，被告就系爭土地仍有耕作事實，而原
      告未為反對之意思表示，依民法四百五十一條規定，視同兩造間就系爭土地以
      不定期限繼續契約等情，業經本院八十六年度店簡民字第四○五號、八十七年
      度簡上字第四八七號確定判決認定在案。而被告復於上開案件於九十年四月十
      二日判決確定後，在同年六月二十二日依系爭土地於日據時代原定地租額即每
      年應納稻穀九百六十三台斤，按歷年農會收購稻穀價格計算，給付原告自八十
      六年起至九十年止租金共五萬零五百六十元，嗣於九十一年十一月六日依同一
      標準，計付原告九十一年度租金一萬二千一百三十四元，兩造就系爭耕地租約
      所生租金之債，已因被告之清償而告消滅。
（三）前揭本院八十六年度店簡民字第四○五號、八十七年度簡上字第四八七號案件
      ，係原告以訴外人即被告之子鄭國明、鄭添福為被告，請求其拆屋還地，業經
      判決原告敗訴確定。於上開案件中，鄭國明、鄭添福雖一度主張交付茶葉抵付
      部分租金，然為原告於該案中堅決否認，法院就此亦未為任何認定。兩造間就
      系爭土地所訂立之租約，已明載租額為每年稻穀九百六十三台斤，租佃雙方應
      繼續受其拘束，不得片面變更，縱認鄭國明、鄭添福二人曾一度提出以茶葉抵
      付部分租金，但二人並無代表被告協議變更租金之權，原告復未接受其議，變
      更租金之合意即未成立，原告片面改以茶葉價值計算租金，即非有理。更況茶
      葉之製作，須歷茶青採收、醱酵、殺青、揉捻、烘焙、裝袋等程序，工作艱辛
      ，茶葉成品依其製作技術，價值自最低之每台斤一、二百元乃至比賽茶之一、
      二萬元不等。鄭國明、鄭添福二人八十五、八十六年間所製部分等級較高茶葉
      每台斤三千五百元，其主要價值，係來自於製茶技術，而非茶青，茲原告逕將
      每台斤三千五百元之茶葉價格充為系爭耕地所產茶青價值，核算租金，亦嫌無
      稽。
（四）兩造間即便未以書面訂立租約及辦理租約登記，亦不影響本件系爭租約以不定
      期限繼續存在之效力，足見耕地租約並非要式契約，更不以辦理登記為必要，
      原告請求被告放棄不定期租賃，改訂不利之六年期租賃契約，並無請求權基礎
      。另依耕地三七五減租條例第十七條、第十九條，定有期限之租賃契約，出租
      惟有在同法第十七條第一項第一款至第五款等事由時，始得終止租約收回耕地
      ，但租賃期限屆滿時，除有同法第十九條第一項第一款至第三款之例外事由外
      ，原則上出租人得收回耕地，反之，於不定期限之耕地租約，並無適用同法第
      十九條關於租期屆滿收回耕地規定，故出租人惟有在同法第十七條第一項第一
      至五款事由時，始有終止租約收回耕地之可能。則承租人於不定期租佃契約之
      情況下所受保護，遠高於定期租佃契約之情況，且租期欲由不定期變更為定期
      ，應得雙方同意，原告片面請求將最有利於被告之不定期限契約，登記變更為
      最不利被告之六年租佃契約，自無准許餘地。
（五）原告雖引最高法院七十三年度台上字第一五五○號、九十一年度台上字第一一
      ○八號判決為據，然原告一則錯解法律規定，將六年以上之租賃期限解為一律
      六年，二則不問當事人合意是否存在，強將最有利於承租人之「不定期租賃關
      係」變更為法定最短租賃期限之「六年之定期租賃關係」，欠缺法律依據，洵
      非妥適。
三、證據：提出本院八十七年度簡上字第四八七號民事判決影本、台北大安一一七支
    郵局第六三八號、第九一一號存證信函影本、回執影本、匯票影本等件為證。
丙、本院依職權調閱本院八十七年度簡上字第四八七號拆屋還地卷宗，並向台北縣政
    府函查相關事宜。
    理      由
一、按訴狀送達後，原告不得將原訴變更或追加他訴，但擴張或減縮應受判決事項之
    聲明者或不甚礙被告之防禦及訴訟之終結者，不在此限，民事訴訟法第二百五十
    五條第一項第三款、第七款定有明文。查原告起訴時其訴之聲明原為：「一、被
    告應給付原告四百五十五萬一千七百十四元，及自起訴狀繕本送達翌日起至清償
    日止，按年息百分之五計算之利息。二、被告應與原告就坐落台北縣坪林鄉  ○
    ○段  魚堀小段四二五─二地號土地，面積六七一四平方公尺，共同簽訂耕地租
    約，租佃期間六年，自九十一年九月一日起，至九十七年八月三十一日止，並向
    台北縣坪林鄉公所辦理登記（格式如附件）。」，嗣於九十一年十一月二十八日
    本院準備程序時當庭變更其訴之聲明第一項為：「被告應給付原告四百四十八萬
    八千零二十元，及自起訴狀繕本送達翌日起至清償日止，按年息百分之五計算之
    利息。」，復於九十一年二月十日具狀將訴之聲明第二項之租約期間變更為自九
    十二年一月一日起至九十八年十二月三十一日止，再於九十一年三月二十八日言
    詞辯論期日當庭變更其訴之聲明第二項為：被告應與原告就系爭土地，共同簽訂
    耕地租約，租佃期間六年，自九十二年一月一日起，至九十八年十二月三十一日
    止，每年租金九十一萬零三百四十二元八角六分，並向台北縣坪林鄉公所辦理登
    記（格式如附件）。揆諸前揭法條，被告所為之訴之變更，應予准許，合先敘明
    。
二、按「出租人與承租人間因耕地租佃發生爭議時，應由當地鄉（鎮、市、區) 公所
    耕地租佃委員會調解；調解不成立者，應由直轄市或縣（市) 政府耕地租佃委員
    會調處；不服調處者，由直轄市或縣（市) 政府耕地租佃委員會移送該管司法機
    關，司法機關應即迅予處理，並免收裁判費用。前項爭議案件非經調解、調處，
    不得起訴；經調解、調處成立者，由直轄市或縣（市) 政府耕地租佃委員會給予
    書面證明。」耕地三七五減租條例第二十六條定有明文。本件因屬耕地租佃爭議
    ，原告於起訴前曾聲請當地鄉公所耕地租佃委員會調解，經台北縣坪林鄉公所以
    系爭耕地未有書面契約，不符要件為由而拒絕受理，業經原告提出台北縣坪林鄉
    公所九十一年八月七日北縣坪民政字第○九一○○○七三六六號函一件為證。又
    原告係以本院八十七年度簡上字第四八七號確定判決理由中所認定之不定期限租
    賃關係為據向台北縣坪林鄉公所調解，惟上開判決主文中並未提及兩造間租佃關
    係存在之事，是原告尚無從以上開判決書代替租約而聲請調解（台北縣政府九十
    一年十月二十五日北府地籍字第○九一○六○四○五六號函示意旨參照）。則兩
    造間之租佃爭議，既涉私權紛爭，並曾向當地耕地租佃委員會聲請調解而未予受
    理，應認其起訴已符合耕地三七五減租條例第二十六條規定，為解決私權紛爭，
    應認本院有權審理。
三、本件原告起訴主張：兩造間就系爭土地成立不定期限租賃關係，而依據被告之子
    鄭國明、鄭添福所主張每台斤三千五百元之茶葉為每年租金額，自八十七年至九
    十一年間，被告應給付原告之租金為四百五十五萬一千七百十四元，然被告僅支
    付部分租金六萬二千六百九十四元，並未全額給付；又自六十一年十二月三十一
    日後，兩造即未訂立書面契約，亦未辦理租約登記，應依法補正，爰起訴求為判
    命被告應給付原告四百四十八萬八千零二十元，並自本件起訴狀繕本送達之翌日
    起，至清償之日止，按年息百分之五計算之利息，並應與原告就系爭土地共同簽
    訂租佃期間六年，自九十二年一月一日起，至九十八年十二月三十一日止，每年
    租金九十一萬零三百四十二元八角六分之耕地租約，並向台北縣坪林鄉公所辦理
    登記之判決。被告則以：原告未依法聲請調解，即率而提起本訴，程序上已有未
    合，又兩造間並未合意變更租額、調整租金，故仍應以原訂租額即每年稻穀九百
    六十三台斤為給付租金標準，被告並已依上開標準給付至九十一年十二月三十一
    日止之租金，原告之租金請求自無理由；又未訂書面租約，並不影響兩造間就系
    爭土地所成立之租賃關係，兩造間之租賃關係係不定期限，較有利於被告即承租
    人，兩造既未合意變更租期，原告自不得片面縮短為較不利於被告之六年租期，
    故原告請求被告以其片面認定之租額，訂立六年租期之租約，並辦理登記，亦乏
    所據等語，資為抗辯。
四、經查：系爭土地原為被告向原告之父陳巖承租，原訂租期係至四十年十一月末日
    止，於租期屆滿後，由被告申請續訂租約，獲准續租至六十一年十二月三十一日
    止，並登記在案；自六十二年一月一日起，因被告有耕作事實，原告又未為反對
    之意思表示，故兩造間就系爭土地成立不定期限租賃關係；原告曾以原告之子鄭
    國明、鄭添福為被告，請求渠等拆除系爭土地上之建物並將系爭土地返還原告，
    業經本院八十六年度店簡民字第四○五號、八十七年度簡上字第四七八號判決原
    告敗訴確定；原告業已收受被告所支付，以日據時代原訂租額為標準所計算八十
    七年一月一日起至九十一年十二月三十一日止之租金六萬二千六百九十四元等情
    ，有土地賃貸借契約書、土地登記謄本、耕地租約登記簿、租約、匯票等件在卷
    可憑，並經本院調取本院八十七年度簡上字第四八七號拆屋還地卷宗核閱無訛，
    且為兩造所不爭執，堪信為真實。是本件兩造爭點在於：（一）被告是否應給付
    原告八十七年至九十一年之租金四百四十八萬八千零二十元及法定遲延利息？（
    二）被告請求原告訂立如訴之聲明第二項所示之租約並辦理租約登記，是否有理
    由？
五、原告主張被告應給付五年租金計四百四十八萬八千零二十元，無非係以原告之子
    鄭國明、鄭添福於另案拆屋還地案件中，曾主張以茶葉支付租金等語為其論據。
    然查：兩造於日據時代所訂立之書面契約，租額約定為每年稻穀九百六十三台斤
    ，此見卷附之台灣省台北縣北坪大字第十三號私有耕地租約影本可明，而兩造從
    未合意以茶葉給付租金等情，業據被告自陳在卷（見本院九十一年十一月二十八
    日準備程序筆錄），原告復未能舉證兩造已合意變更系爭土地租額，故兩造租約
    屆期後，視為以原定條件繼續租約，系爭土地租額，應仍為兩造所約定之每年稻
    穀九百六十三台斤，不容原告片面變更原有約定，亦不因系爭土地種植項目有所
    改變而不同。雖鄭國明、鄭添福於另案中，曾主張以茶葉代替原定租金之給付，
    然上開主張為被告於另案中堅決否認，抗辯鄭國明、鄭添福所交付之茶葉係出於
    贈與關係等語，有本院八十七年度簡上字第四八七號判決附卷可稽，則鄭國明、
    鄭添明所言是否屬實，尚未可知，縱認其上開主張為真，其以價值較高之茶葉給
    付租金，尚不足以推認其有變更租額之意思表示，況其是否曾獲被告即承租人之
    授權，得代理被告向原告協議變更租金，原告亦未舉證證明，其逕依鄭國明、鄭
    添福於另案中所為主張，以茶葉為兩造間計算租金之標準，已乏所據。此外，茶
    葉為台北縣坪林鄉之主要特產，其價格高低與生產多寡及品質優劣係決定價差之
    主要因素，價格難以決定，以種植青心烏龍種並製成包種茶為例，初製茶每一分
    地年產量約八十至一二○台斤、每台斤價格五百至八百元間等情，有台北縣坪林
    鄉農會九十年五月三十日（九十）北坪農供字第五七八號函附卷可證，雖鄭國明
    、鄭添福稱其八十六年所交付原告之茶葉每台斤為三百五百元等語，惟上開數額
    ，仍非系爭土地自八十七年起至九十一年止實際之茶葉產量、價格，原告據以計
    算被告應給付之租金，亦無足取。又被告業已依據原定租額，給付自八十七年一
    月一日起至九十一年十二月三十一日止之租金予原告等情，為被告所不爭執，是
    以，被告已將八十七年初至九十一年底之租金全部給付完畢，原告復起訴請求被
    告給付八十七年至九十一年之租金共計四百四十八萬八千零二十元，自非可採。
六、按「本條例施行後，耕地租約應一律以書面為之；租約之訂立、變更、終止或換
    訂，應由出租人會同承租人申請登記。」耕地三七五減租條例第六條第一項定有
    明文，依上開規定，耕地租約應一律以書面為之，被告不履行其義務，原告自得
    對之為訂立書面租約之請求（最高法院六十二年台上字第一六四七號判例意旨參
    照）。又租賃期限屆滿後，承租人仍為租賃物之使用收益，而出租人不即表示反
    對之意思者，視為以不定期限繼續租約，民法第四百五十一條定有明文。又耕地
    三七五減租條例第一條載：耕地之租佃依本條例之規定，本條例未規定者，依土
    地法及民法之規定。第五條載：耕地租賃期間不得少於六年，依此規定，則耕地
    租賃期限屆滿後，承租人仍為租賃物之使用收益，而出租人不即表示反對之意思
    者，應解為以六年期限繼續契約，而不得謂租期屆滿後，越時不問若干，皆可終
    止租約（最高法院五十二年度台上字第一三九八號、九十一年度台上字第一一○
    八號判決參照）。如此解釋，始符合耕地三七五減租條例規定意旨，且出租人不
    得引用民法第四百五十條第二項未定期限之租約得隨時終止契約之規定，亦達到
    保護承租人之目的。查兩造間原訂租約租期原至六十一年十二月三十一日止，有
    台灣省台北縣私有耕地租約附卷可憑，成為不定期租賃關係後，兩造間租佃契約
    期間應自六十二年一月一日起依法延至六十七年十二月三十一日止，再自六十八
    年一月一日起依序按六年期間延續，是目前之租約租期應自九十二年一月一日起
    至九十七年十二月三十一日止。原告依耕地三七五減租條例第六條第一項規定，
    請求被告會同原告就系爭土地辦理自九十二年一月一日起至九十七年十二月三十
    一日之租約，並向台北縣坪林鄉公所辦理登記，應予准許，被告辯稱原告請求訂
    立租約並無法源依據，且不利於承租人云云，皆不足採。惟自九十八年一月一日
    起至九十八年十二月三十一日止，已逾六年租期，原告請求此段期間被告亦應會
    同訂立租約，則無足取。另就續訂租約之租額部分，因兩造並未就租額部分合意
    變更，固仍應以原定租額即每年稻穀九百六十三台斤為準，原告主張以每年九十
    一萬零三百四十二元八角六分為租金金額，變更原有租額種類及內容，自不可採
    。
七、綜上，原告請求被告就系爭土地應與原告共同簽訂租佃期間六年，自九十二年一
    月一日起，至九十七年十二月三十一日止，每年租額稻穀九百六十三台斤之耕地
    租約，並向台北縣坪林鄉公所辦理登記（格式如附件），為有理由，應予准許。
    惟其主張之租期及租金超出上開範圍者，及其另依據租約，請求被告給付四百四
    十八萬八千零二十元，及自起訴狀繕本送達翌日起至清償日止，按年息百分之五
    計算之利息，則乏所據，應予駁回。原告請求給付租金之訴既經駁回，其假執行
    之聲請亦失所附麗，應併予駁回。
八、本件事證已臻明確，兩造其餘主張陳述及所提之證據，均毋庸一一論述，附此敘
    明。
九、據上論結：原告之訴為一部有理由，一部無理由，依民事訴訟法第七十九條但書
    ，判決如主文。
中      華      民      國    九十二    年      四      月     十一     日
                                        民事第二庭審判長法  官  丁蓓蓓
                                                        法  官  黃雯惠
                                                        法  官  劉素如
附表：
據台北縣坪林鄉農會九十年五月三十日，（九十）年北坪農供字第五七八號函指稱，
以系爭地號地區，每分地年收成茶葉約八十至一二○台斤等情，若以採平均值計算，
即每分地每年收成約一百台斤，依相對人之主張每台斤三千五百元，每分地三十五萬
元，每分地面積以九六八平方公尺計算，每平方公尺可收成三百六十一點五七元，被
告向原告承租系爭地號土地面積六七一四平方公尺，年收成額合計二百四十二萬七千
五百八十點九八元，以耕地三七五減租條例計算，每年應給付租金九十一萬零三百四
十二點八六元，租金請求權期間為五年，自八十七年至九十一年止，計四百五十五萬
一千七百四十點三元，租金計算方式如下：
100（台斤）×3,500（元）=350,000（元）．．．．．．．．．．．．．．．每分地
年收成總額
350,000（元）÷968（平方公尺）（每分地面積）=361.57（元）．．．．．每平方
公尺年收成額
361.57（元）×6,714（平方公尺）=2,427,580.98（元）．．．．．．．．．．承租
面積年收成額
2,427,580.98（元）×375/1000（耕地地租法定租額）=910,342.86（元）．．每年
應給付租金金額
910,342.86（元）×5（年）=4,551,714.30（元）．．．．．．．．．．五年合計應
給付租金總額
右為正本係照原本作成
如對本判決上訴，須於判決送達後廿日內向本院提出上訴狀
中      華      民      國    九十二    年      四      月     十一     日
                                                        法院書記官  劉芳菊


司法院資訊處製作；財團法人民間司法改革基金會備份。
